臺灣高等法院刑事判決
109年度上訴字第3059號
上  訴  人  臺灣基隆地方檢察署檢察官
被      告  李惟傑



上列上訴人因被告違反洗錢防制法等案件，不服臺灣基隆地方法
院109年度金訴字第73號，中華民國109年7月14日第一審判決（
起訴案號：臺灣基隆地方檢察署108年度軍偵字第36號），提起
上訴，本院判決如下：
    主  文
上訴駁回。
    事  實
一、李惟傑於民國108年4月1、2日間之某時，透過網路刊登之廣
    告並使用通訊軟體LINE與帳號為「吳欣欣」之人(真實姓名
    年籍不詳之詐騙集團成年成員)聯繫，得悉每提供一金融帳
    戶，每10日可獲取新臺幣（下同）1萬元之高額報酬，李惟
    傑依其社會生活之通常經驗與智識思慮，雖可預見將其所有
    金融帳戶之存摺、提款卡提供非屬親故或互不相識之人使用
    ，有遭他人利用作為財產犯罪所得財物匯入及提領工具之可
    能，使犯罪查緝更形困難，進而對該詐欺取財正犯所實行之
    詐欺取財罪行施以一定助力，仍基於縱令他人以其所申辦之
    金融帳戶實行詐欺取財犯行亦不違其本意之幫助犯意，於10
    8年4月3日，透過便利商店「交貨便店到店」之方式，在不
    詳地點，將其所申辦之「安泰商業銀行通話簡易型分行」（
    下稱「安泰銀行」）帳號00000000000000號帳戶存摺、提款
    卡寄交與某真實姓名年籍不詳之詐騙集團成年成員，並依其
    指示更改提款卡密碼。嗣該詐欺集團成員取得上開帳戶之存
    摺、提款卡及密碼後，即基於意圖為自己不法所有之詐欺取
    財犯意，分別為下列行為：
　㈠在臉書上佯為刊登手機優惠活動，致齊梓翔瀏覽網頁閱悉後
    ，信以為真而陷於錯誤，經與對方聯繫約妥交易細節後，於
    108年4月8日14時24分，以網路轉帳2萬元至李惟傑上開帳戶
    ，並旋遭提領一空。
  ㈡在臉書社群上佯為刊登手機優惠活動，致翁林伯儒於108年4
    月8日14時36分瀏覽網頁閱悉後，信以為真而陷於錯誤，經
    與對方聯繫約妥交易細節後，於同日15時13分，以網路轉帳
    1萬8千元至李惟傑上開帳戶，並旋遭提領一空。
  ㈢在臉書上佯為刊登手機販賣訊息，致蔡家晟於108年4月8日14
    時30分許瀏覽網頁閱悉後，信以為真而陷於錯誤，經與對方
    聯繫約妥交易細節後，於同日15時34分，以網路轉帳2萬8千
    元至李惟傑上開帳戶，並旋遭提領一空。
    嗣齊梓翔、翁林伯儒、蔡家晟發現受騙後分別報警處理，經
    警循線查獲上情。
二、案經齊梓翔、翁林伯儒、蔡家晟分別訴由新北市政府警察局
    瑞芳分局報告臺灣基隆地方檢察署檢察官偵查起訴。 　　
    理  由
壹、證據能力部分
　　按被告以外之人於審判外之陳述，雖不符刑事訴訟法第159
    條之1至第159條之4之規定，而經當事人於審判程序同意作
    為證據，法院審酌該言詞陳述或書面陳述作成時之情況，認
    為適當者，亦得為證據。又當事人、代理人或辯護人於法院
    調查證據時，知有第159條第1項不得為證據之情形，而未於
    言詞辯論終結前聲明異議者，視為有前項之同意，同法第15
    9條之5亦有明定。查本件檢察官及被告就本判決下列所引被
    告以外之人於審判外陳述之證據能力均不予爭執，迄至言詞
    辯論終結，亦未對該等證據之證據能力聲明異議，本院審酌
    該些供述證據作成時，核無違法取證或其他瑕疵，認為以之
    作為本案之證據屬適當，自有證據能力。其餘資以認定被告
    犯罪事實之非供述證據，均查無違反法定程序取得之情形，
    依刑事訴訟法第158條之4反面規定，亦具證據能力。
貳、實體部分
一、認定犯罪事實所憑之證據及理由：
    上開事實，業據被告李惟傑於本院準備程序及審理時，均坦
    承不諱（見本院卷第52、77頁），且被告因欲獲取每帳戶每
    10日1萬元之報酬，遂將其上開帳戶之存摺及提款卡以上揭
    方式寄交予不詳之人，並依指示更改提款卡密碼，有被告上
    開帳戶之客戶存提記錄單、被告所提出與對方以LINE通訊軟
    體聯絡之手機頁面列印資料附卷可稽（偵查卷第53、141至1
    47頁）。而告訴人齊梓翔、翁林伯儒、蔡家晟分別於上揭時
    間，各遭以上開方式詐騙，而分別以網路轉帳前述金額至被
    告寄交之上開帳戶，並均旋遭提領一空等情，業經證人齊梓
    翔於警詢及偵訊、證人翁林伯儒、蔡家晟於警詢證述明確（
    偵查卷第25至30、339至343頁），並有各告訴人提出之手機
    通訊軟體對話擷圖（含網路轉帳交易明細）、被告上開帳戶
    之客戶存提記錄單、自動化交易轉入明細資料、自動化交易
    轉出明細資料在卷為憑（偵查卷第53至57、149至167頁），
    足認被告上開任意性之自白確與事實相符，堪以採信。本案
    事證明確，被告犯行洵堪認定，應依法論科。　
二、論罪科刑：
  ㈠按刑法上之幫助犯，係對於犯罪與正犯有共同之認識，而以
    幫助之意思，對於正犯資以助力，而未參與實施犯罪之行為
    者而言（最高法院75年度台上字第1509號、84年度台上字第
    5998號、第6475號及88年度台上字第1270號判決意旨參照）
    ；故如未參與實施犯罪構成要件之行為，且係出於幫助之意
    思提供助力，即屬幫助犯，而非共同正犯。本件被告將其申
    請開立之安泰銀行存摺、提款卡連同密碼提供予他人，使該
    帳戶流入詐騙集團所屬成員支配、管理，詐騙集團成員得以
    利用該帳戶遂行詐欺取財犯行，使告訴人齊梓翔、翁林伯儒
    、蔡家晟遭施用詐術後陷於錯誤，而匯入現金至被告提供之
    上揭帳戶，嗣經詐騙集團提領殆盡，被告僅為他人之詐欺取
    財犯行提供助力，尚無證據足以證明被告係以自己實施詐欺
    取財犯罪之意思，或與他人為詐欺取財犯罪之犯意聯絡，或
    有直接參與詐欺取財犯罪構成要件行為分擔等情事。是核被
    告所為，係犯刑法第30條第1項、第339條第1項之幫助詐欺
    取財罪。　　
  ㈡被告交付上開安泰銀行之存摺及提款卡，並依指示更改提款
    卡密碼供詐騙集團成員使用，幫助他人先後詐騙告訴人齊梓
    翔、翁林伯儒、蔡家晟等人，係以一幫助詐欺取財行為，侵
    害數個財產法益，為想像競合犯，應依刑法第55條前段之規
    定，從一重處斷。另徵之本案並無證據證明自被告處取得帳
    戶、撥打詐騙電話及出面取款之詐騙集團成員均為不同人，
    故尚難認該詐騙集團成員人數在3人以上。又被告幫助他人
    犯罪，係幫助犯，應依刑法第30條第2項之規定減輕其刑。
三、不另為無罪諭知部分：　　　
    公訴意旨另以：被告所為亦涉犯洗錢防制法第14條第1項規
    定之洗錢罪嫌云云(見本院卷第11頁)，惟查：
  ㈠洗錢防制法已於105年12月28日大幅度修正公布，於106年6月
    28日生效施行，依修正後洗錢防制法第2條第2款、第3款、
    第3條第2款規定，掩飾或隱匿刑法第339條犯罪所得之本質
    、來源、去向、所在、所有權、處分權或其他權益者或收受
    、持有或使用他人之特定犯罪所得，即構成洗錢行為。是依
    修正後洗錢防制法，掩飾刑法第339條詐欺取財犯罪所得去
    向之行為，亦可構成洗錢罪。然按洗錢行為之防制，旨在打
    擊犯罪，促進金流之透明，防止洗錢者利用洗錢活動掩飾或
    隱匿特定犯罪所得財物或利益，妨礙犯罪之追查及打擊。因
    此，是否為洗錢行為，自應就犯罪全部過程加以觀察，不僅
    須行為人客觀上有掩飾或隱匿重大犯罪所得之財物或財產上
    利益之具體作為，主觀上更須具有掩飾或隱匿其犯罪所得或
    變得之財產或財產上利益與犯罪之關聯性，使其來源形式上
    合法化之犯罪意思，始克相當。若非先有犯罪所得或利益，
    再加以掩飾或隱匿，而係取得犯罪所得或利益之犯罪手段，
    或並未合法化犯罪所得或利益之來源，而能一目了然來源之
    不法性，或作直接使用或消費之處分行為，自非洗錢防制法
    所規範之洗錢行為（最高法院106年台上字第3711號判決意
    旨參照）。換言之，行為人於主觀上就所欲掩飾、隱匿之不
    法所得係源於「特定犯罪」即應有所認知，並有積極為掩飾
    、隱匿該特定犯罪所得之客觀行為，始屬洗錢罪所欲處罰之
    範疇。而提供他人帳戶者，並非於知悉他人實施詐欺取財後
    ，另基於為掩飾、隱匿犯罪所得之犯意，而為上揭提供之行
    為。是其提供帳戶之行為本身除構成幫助犯詐欺取財罪外，
    尚難併依洗錢罪論處（本院暨所屬法院107年度法律座談會
    刑事類提案第18號法律問題之審查意見亦同此見解）。
  ㈡本件被告固有交付上開安泰銀行帳戶之存摺、提款卡，並依
    指示更改密碼供詐騙集團使用，幫助詐騙集團成員對告訴人
    詐騙，使告訴人將款項匯入直接被告提供之安泰銀行帳戶，
    嗣由詐騙集團成員提領殆盡等情，惟被告提供金融帳戶予詐
    欺集團使用，乃係該詐欺集團實施詐欺行為取得詐騙所得之
    犯罪手段，並非詐欺集團於取得詐騙所得後，另為掩飾、隱
    匿詐騙所得之行為，亦非被告於該詐欺集團實施詐欺犯罪取
    得財物後，另由被告提供帳戶以為掩飾、隱匿。被告提供帳
    戶之行為，客觀上並無移轉或變更該詐欺集團之詐騙所得，
    亦無積極掩飾或隱匿該犯罪所得之去向、所在，並未合法化
    詐欺集團詐騙所得之來源，且無證據證明被告主觀上係基於
    為掩飾、隱匿犯罪所得之犯意，於知悉他人實施詐欺取財後
    ，始提供帳戶供詐欺行為人使用，是被告本件之犯行，自與
    洗錢防制法第2條之洗錢行為及同法第14條洗錢罪規範之行
    為要件有間，檢察官認被告亦構成洗錢防制法第14條之洗錢
    罪嫌云云，自無可採。惟檢察官起訴意旨認此部分與上開經
    本院認定有罪部分，為想像競合犯之裁判上一罪關係，爰不
    另為無罪之諭知。
四、原審經審理結果，認被告罪證明確，因而適用刑法第30條第
    1項、第2項、第339條第1項、第55條、第41條第1項前段、
    刑法施行法第1條之1第1項等規定，並說明審酌被告提供金
    融帳戶予他人作為詐欺取財之工具，造成犯罪偵查困難，亦
    使被害人求償無門，幕後犯罪人得以逍遙法外，對交易秩序
    、社會治安之危害非輕；惟念及被告並無前科，有本院被告
    前案紀錄表在卷可查，素行尚可；兼衡被告幫助詐騙集團詐
    得之金額，及其犯罪之動機、目的、手段，暨其於原審否認
    犯行之犯後態度，並其自述教育程度高職畢業、家境小康（
    見原審卷第43頁）等一切情狀，量處有期徒刑2月，並諭知
    如易科罰金，以1千元折算1日。復敘明本件並無證據足證被
    告已有犯罪所得，爰不予宣告沒收或追徵。經核其認事用法
    ，洵無違誤，量刑亦屬妥適。原審另就被告被訴洗錢部分，
    不另為無罪諭知，亦無不合。
五、檢察官上訴意旨略以：依修正後洗錢防制法之規定，掩飾刑
    法第339條詐欺犯罪所得去向之行為，屬洗錢行為。參諸修
    正理由可知，因修正前條文對洗錢行為之定義範圍過窄，對
    於洗錢行為之防制與處罰難以有效達成，因而修正洗錢行為
    之定義。又洗錢之前置犯罪完成，取得財產後所為隱匿或掩
    飾該財產的真實性質、來源、所在地、處置、轉移、相關的
    權利或所有權之行為，固為典型洗錢行為無疑，然於犯罪人
    為前置犯罪時，即提供帳戶供犯罪人作為取得犯罪所得之人
    頭帳戶，一樣會產生掩飾或隱匿犯罪不法所得之洗錢效果。
    本件被告輕率提供個人金融帳戶存摺、提款卡及密碼予詐騙
    集團成員使用，應可預見極可能供作詐欺取財犯罪用途，並
    可能藉由其帳戶掩飾、隱匿詐欺取財犯罪所得之本質、來源
    、去向、所在或所有權，致使被害人及警方追查無門，仍容
    任他人使用其金融帳戶資料實施詐欺取財之特定犯罪，由詐
    欺被害人將款項匯入被告提供之帳戶，而成功掩飾、隱匿詐
    欺取財犯罪所得之本質、來源、去向、所在、所有權，致使
    被害人求償無著，並阻撓偵查，堪認被告應有違反洗錢防制
    法第2條第1款、第2款洗錢行為之不確定故意，而應論以同
    法第14條第1項之罪責。原審判決漏未審酌及此，難認妥適
    ，請將原判決撤銷，更為適當合法之判決等語。　　
六、惟查，檢察官上訴意旨所指，業據本院詳加指駁說明如前，
    本案被告提供金融帳戶予詐欺集團使用，乃係該詐欺集團實
    施詐欺行為取得詐騙所得之犯罪手段，並非詐欺集團於取得
    詐騙所得後，另為掩飾、隱匿詐騙所得之行為，亦非被告於
    該詐欺集團實施詐欺犯罪取得財物後，另由被告提供帳戶以
    為掩飾、隱匿。被告提供帳戶之行為，客觀上並無移轉或變
    更該詐欺集團之詐騙所得，亦無積極掩飾或隱匿該犯罪所得
    之去向、所在，並未合法化詐欺集團詐騙所得之來源，被告
    主觀亦非基於為掩飾、隱匿犯罪所得之犯意，於知悉他人實
    施詐欺取財後，始提供帳戶供詐欺行為人使用，尚難認被告
    所為構成檢察官上訴意旨所指之洗錢防制法第14條第1項之
    洗錢罪。從而，檢察官之上訴核無理由，應予駁回。
據上論斷，應依刑事訴訟法第368條，判決如主文。
本案經檢察官劉星汝提起公訴，檢察官邱耀德提起上訴，檢察官
陳昱旗到庭執行職務。
中　　華　　民　　國　　109 　年　　10　　月　　28　　日
                  刑事第十一庭  審判長法　官  周煙平
                                      法　官  陳俞伶
                                      法　官  連育群
以上正本證明與原本無異。
被告不得上訴。
檢察官如爭執罪名不服本判決，應於收受送達後20日內向本院提
出上訴書狀，其未敘述上訴之理由者並得於提起上訴後20日內向
本院補提理由書（均須按他造當事人之人數附繕本）「切勿逕送
上級法院」。
                                      書記官  廖紫喬
中　　華　　民　　國　　109 　年　　10　　月　　28　　日
附錄：本案論罪科刑法條全文
中華民國刑法第339條
意圖為自己或第三人不法之所有，以詐術使人將本人或第三人之
物交付者，處5年以下有期徒刑、拘役或科或併科50萬元以下罰
金。
以前項方法得財產上不法之利益或使第三人得之者，亦同。
前二項之未遂犯罰之。